臺灣新北地方法院民事判決
111年度訴字第124號
原      告  羅庭蓁  
訴訟代理人  呂宗達律師
被      告  羅玉雙  

            羅玉蓮  
上列當事人間請求返還不當得利等事件，本院於中華民國111年7
月12日言詞辯論終結，判決如下：
    主      文
被告羅玉雙應將如附表二所示物品交還予原告。
原告其餘之訴駁回。
訴訟費用由被告羅玉雙負擔百分之四十五，餘由原告負擔。
本判決第一項得假執行；但被告羅玉雙如以新臺幣貳拾肆萬玖仟
陸佰元為原告預供擔保，得免為假執行。
原告其餘假執行之聲請駁回。
    事實及理由
壹、程序方面：
一、按主觀的預備訴之合併，縱其先、備位之訴之訴訟標的容或
    不同，然二者在訴訟上所據之基礎事實如屬同一，攻擊防禦
    方法即相互為用，而不致遲滯訴訟程序之進行。苟於備位訴
    訟之當事人未拒卻而應訴之情形下，既符民事訴訟法所採辯
    論主義之立法精神，並可避免裁判兩歧，兼收訴訟經濟之效
    ，自為法之所許（最高法院91年度台上字第2308號判決、94
    年度台抗字第980號判決、98年度台上字第1486號判決意旨
    參照）。查本件原告依不當得利之法律關係請求部分，先位
    請求被告羅玉雙給付新臺幣（下同）31萬元及其遲延利息，
    備位請求被告羅玉蓮給付30萬元及其遲延利息，係屬複數被
    告之主觀的預備訴之合併，衡諸原告先、備位訴訟之訴訟標
    的相同，且先、備位訴訟上所依據之基礎事實，為原告於民
    國108年6月21日開立面額31萬元之第一銀行支票（含本金30
    萬元及利息1萬元，支票號碼：EH0000000，下稱系爭31萬元
    支票）予被告羅玉蓮是否依被告羅玉雙指示之爭執，彼此間
    之攻擊、防禦方法得相互為用，並不致遲滯訴訟程序之進行
    ，且備位被告羅玉蓮亦未拒卻，而為本案之言詞辯論（見本
    院卷第64頁），是應認原告提起本件主觀預備合併訴訟，程
    序上並無不合，應予准許。
二、次按訴狀送達後，原告不得將原訴變更或追加他訴，但請求
    之基礎事實同一者、擴張或減縮應受判決事項之聲明者，不
    在此限，民事訴訟法第255條第1項第2款、第3款定有明文。
    查原告訴之聲明第2項原為：被告應將如附表一所示黃金交
    還予原告，嗣變更為被告應將如附表二所示物品（下稱系爭
    物品）交還予原告。核原告所為上開訴之變更，合於前揭法
    律規定，亦應予准許。又原告訴之聲明第2項所請求之時間
    嗣有所變更，惟並未變更其訴訟標的為寄託之法律關係，僅
    更正事實上之陳述，依同法第256條規定，非為訴之變更或
    追加，合先敘明。
貳、實體方面：　　
一、原告主張：
　㈠關於請求給付31萬元部分：
　　⒈原告與被告羅玉雙於108年4月9日簽立金錢借貸契約書（下
      稱系爭借貸契約），由被告羅玉雙貸與原告150萬元，約
      定借貸期間為108年4月9日起至108年6月25日止。被告羅
      玉雙貸與之款項中，100萬元由被告羅玉雙開立2張均為35
      萬元之郵政匯票，及1張30萬元之國泰世華銀行支票交付
      ，其餘50萬元由被告羅玉雙向被告羅玉蓮調借30萬元、向
      訴外人羅玉玲調借20萬元，並由被告羅玉蓮、訴外人羅玉
      玲於108年4月8日直接匯入原告設於第一銀行之帳戶（帳
      號：000-00-000000)内。
　　⒉系爭借貸契約成立後，被告羅玉雙於108年6月21日前，多
      次指示原告直接清償借款予被告羅玉蓮，原告乃於108年6
      月21日開立系爭31萬元支票交予被告羅玉蓮收受，則原告
      對被告羅玉雙所負返還借款之債務，依民法第310條第1款
      規定，應於原告依被告羅玉雙指示清償31萬元予被告羅玉
      蓮之範圍内消滅。惟其後被告羅玉雙於108年12月23日以
      系爭借貸契約條款為請求權基礎，起訴請求原告應移轉原
      告名下房地（案號：臺灣桃園地方法院〈下稱桃園地院〉10
      9年度訴字第282號，下稱前案訴訟)，原告迫於無奈，僅
      得委請原告友人彭世城擔任訴訟代理人與被告羅玉雙協商
      ，然被告羅玉雙全盤否認伊曾指示原告清償31萬元予被告
      羅玉蓮乙事，彭世城因不知悉前開事實，代原告於109年4
      月16日，依系爭借貸契約原約定之借款金額即150萬元與
      被告羅玉雙達成和解(下稱系爭和解），和解内容為：「
      被告願於民國109年11月5日給付原告新臺幣1,500,000元
      ，及自108年4月9日起至清償日止按年息百分之5計算之利
      息。」其後，被告羅玉雙聲請強制執行（案號：109年度
      司執字第100455號），於110年5月25日收受原告之子戴國
      麟代原告全部清償之1,620,913元（扣除原告先前已收取
      之薪資債權89,087元）後，具狀撤回全部強制執行。
　　⒊綜上，系爭和解實乃系爭借貸契約之重申，而未創造新的
      權利義務關係，故非謂原告於108年6月21日依被告羅玉雙
      指示清償31萬元予被告羅玉蓮不生依法清償之效力，被告
      羅玉雙於110年5月25日收受原告給付之31萬元，實屬無法
      律上原因受有利益，並致原告因此受有損害，自應依民法
      第179條負返還不當得利責任。
　　⒋倘鈞院認被告羅玉雙否認伊曾指示原告清償31萬元予被告
      羅玉蓮一節，為有理由，則因原告與被告羅玉蓮間並無消
      費借貸契約，被告羅玉蓮收受原告給付之31萬元，應屬無
      法律上原因受有利益，並致原告受有損害，原告亦得備位
      依民法第179條規定，請求被告羅玉蓮返還前開31萬元之
      不當得利。
  ㈡關於請求交還系爭物品部分：
　　原告早先曾於臺灣土地銀行桃園分行承租保管箱，並將系爭
    物品放置於內，被告羅玉雙見原告租有保管箱，遂一併將所
    有金飾及其他物品寄放於內，嗣因原告未遵期繳納該保管箱
    之承租費用，而於93年間遭銀行終止該保管箱之租賃契約。
    旋原告將原放置保管箱之所有物品取出，並邀約被告羅玉雙
    前往訴外人羅玉娟位於桃園市（今桃園區）德華街之住處清
    點內容及數量，然被告羅玉雙為求有安全可靠之場所得以繼
    續保管物品，於到場後提議物品改由其出面另向銀行承租保
    管箱，並同意原告在其另行承租之保管箱內寄放系爭物品，
    原告乃將系爭物品以透明包材包裝完畢後，於最外層寫上「
    庭蓁」、「93年12/3」等字跡，以證明原告於93年12月3日
    寄託予被告羅玉雙。兩造嗣後因本件系爭借貸契約產生糾紛
    ，為弭平爭議，原告曾表示要將系爭物品取回出售，並將所
    得價金用以清償積欠被告羅玉雙之債務，惟遭被告羅玉雙無
    故拒絕，原告無奈只好與被告羅玉雙達成合意，以原告將系
    爭借貸契約清償完畢之日作為系爭物品之返還日期，是兩造
    就系爭物品成立有約定返還期限之寄託契約，今原告既已清
    償完畢，被告羅玉雙自負有將系爭物品返還予原告之義務。
    又縱認原告與被告羅玉雙間未約定寄託關係之返還期限，原
    告仍得隨時請求返還，爰依民法第597條規定，請求被告交
    還系爭物品。
　㈢並聲明：
　　⒈先位部分：　
　  　①被告羅玉雙應給付原告31萬元及自起訴狀繕本送達翌日
        起至清償日止，按年息百分之5計算之利息。
　　  ②被告應將系爭物品交還予原告。
　　  ③請准供擔保宣告假執行。
　　⒉備位部分：　
      ①被告羅玉蓮應給付原告31萬元及自起訴狀繕本送達翌   
       日起至清償日止，按年息百分之5計算之利息。
      ②請准供擔保宣告假執行。
二、被告羅玉雙則抗辯：
　㈠關於返還不當得利31萬元部分：
    ⒈原告主張多還了31萬元之理由係在兩造間前案訴訟中，原
      告所委託之訴訟代理人彭世城不知先前已還31萬元之事，
      逕以借貸契約書所載之借款金額150萬元與被告達成和解
      ，並付款清償，故被告羅玉雙於110年5月25日收受原告給
      付之31萬元，屬無法律上原因而受有利益，並致原告受有
      損害，核屬不當得利，理應返還原告云云。惟因清償債務
      而為給付，於給付時明知無給付之義務者，不得請求返還
      ，民法第180條第3款定有明文。原告對於自己在108年6月
      21日開立系爭31萬元支票用以清償系爭借款債務之一部分
      事實，當然知情並熟稳，原告明知自己所欠本金只剩119
      萬元，卻在訴訟上和解時承認所欠本金為150萬元，嗣於
      強制執行時再度明知其中31萬元已因清償而消滅，當無給
      付之義務，竟又於110年5月25日因清償而給付31萬元，核
      與民法第180條第3款規定相符原告自不得請求返還。
    ⒉次查，原告推責其代理人彭世城，指彭世城對於先前已還3
      1萬元之事不知情，照本(系爭借貸契約）宣科，因而簽認
      和解筆錄所載之債權金額150萬元云云。惟查，被告持和
      解筆錄向法院聲請強制執行時，原告派出之代理人戴國麟
      ，在執行處交支票及給付現金，此項事實，則為原告所自
      認者。原告並未指稱執行代理人戴國麟是「不知悉先前已
      還31萬元之情事」，故戴國麟對於先前已還31萬元這件事
      是知情的，戴國麟既然對於先前已還31萬元之事知悉，則
      身為本人之原告當然也是知情的。在前往民事執行處進行
      完全清償這個動作前，原告既然「突然想起」先前已還31
      萬元這件事，則大可指示戴國麟清償金額應扣除31萬元後
      ，再清償給付。但原告竟然就31萬元部分，一分錢都不扣
      ，直接150萬元全額給付，尤其這150萬元部分，還是原告
      開立面額150萬元之支票交付戴國麟轉交被告用以清償系
      爭債務，充分證明原告就31萬元明知自己無給付義務存在
      。在原告明知無給付義務情況下，卻依然肯為給付，則依
      民法第180條第3款規定，原告即不得請求返還。
　㈡關於請求返還系爭物品部分：
　　93年間原告跟向伊借款50萬元，原告將系爭物品質押品給伊
    ，當年銀貨兩訖，伊將錢給原告，原告將系爭物品交給伊，
    伊向原告追討，原告都沒有還；伊是在96年才向三重農會承
    租保管箱，將系爭物品放在裡面，伊不敢拆封，怕原告還款
    時，系爭物品不見；另原告與羅玉娟清點時，伊並不在場。
    　
  ㈢並聲明：原告之訴及假執行之聲請駁回；如受不利決願供擔
    保請准宣告免為假執行。
三、被告羅玉蓮則以：我們姊妹籌錢幫原告解決問題，伊籌30萬
    元給原告，被告羅玉雙籌120萬元，共150萬元借給原告；我
    借給原告的錢，原告已經還給我了，原告主張31萬元不當得
    利，根本沒這回事等語，資為抗辯。並聲明：原告之訴及假
    執行之聲請駁回。
四、查被告羅玉雙、羅玉蓮為原告之姐，原告於108年4月9日簽
    立系爭借貸契約，向被告羅玉雙貸與原告150萬元，借款期
    間至108年6月25日止，借款中之100萬元被告羅玉雙開立郵
    政匯票及國泰世華銀行支票支付，其餘50萬元被告羅玉雙向
    被告羅玉蓮調借30萬元、訴外人羅玉玲調借20萬元，由其2
    人直接匯入原告設於第一銀行之帳戶内；嗣原告於108年6月
    21日開立系爭31萬元支票予被告羅玉蓮收受；被告羅玉雙於
    108年12月23日以系爭借貸契約條款為請求權基礎，向桃園
    地院提起前案訴訟，請求原告應移轉其名下房地，原告之訴
    訟代理人彭世城於109年4月16日言詞辯論時，依原約定借款
    金額150萬元與被告羅玉雙達成訴訟上和解；其後，被告羅
    玉雙聲請強制執行，於110年5月25日收受原告之子戴國麟代
    原告清償之1,620,913元（扣除原告先前已收取之薪資債權8
    9,087元）後，具狀撤回強制執行；另原告有96年間有將系
    爭物品放在被告羅玉雙向三重農會承租之保管箱內之事實，
    為兩造所不爭執，並有原告提出之系爭借貸契約、原告設於
    第一銀行帳號000-00-000000活期儲蓄帳戶、系爭31萬元支
    票、被告羅玉雙之起訴狀、系爭和解筆錄、被告羅玉雙撤回
    全部執行狀等件影本為證（見本院110年度重簡字第1441號
    卷第21至41頁）；又放在被告羅玉雙向三重農會承租保管箱
    內之物品，經原告聲請被告取出後，本院於111年4月19日當
    庭勘驗結果，其中一包用白紙包覆，記載「93年12/3」、「
    庭蓁」字樣，當場與原告、被告羅玉雙確認後，該包內之物
    品即原告所有之系爭物品，亦有本院111年4月19日言詞辯論
    期日筆錄及當庭拍攝之照片在卷可稽（見本院卷第87至88頁
    ）。上開事實自堪信為真實。
五、本院得心證之理由：
　㈠關於原告請求給付不當得利部分：
 　 ⒈按除別有規定外，確定之終局判決就經裁判之訴訟標的，
      有既判力，民事訴訟法第400條第1項定有明文。又和解成
      立者，與確定判決有同一之效力，同法第380條第1項亦有
      明定。故在訴訟和解成立前已發生之事實，不問當事人是
      否曾為主張，概受訴訟上和解之確定力拘束，不得於和解
      後再為主張（最高法院77年度台上字第1468號裁判意旨參
      照）。次按原告之訴，有下列各款情形之一，法院應以裁
      定駁回之。但其情形可以補正者，審判長應定期間先命補
      正：…七、起訴違背第31條之1第2項、第253條、第263條
      第2項之規定，或其訴訟標的為確定判決之效力所及者，
      同法第249條第1項第7款復規定甚明。
    ⒉經查，原告主張：系爭借貸契約成立後，被告羅玉雙多次
      指示其直接向被告羅玉蓮清償借款，其業於108年6月21日
      開立系爭31萬元支票交予被告羅玉蓮收受，故其對被告羅
      玉雙所負借款債務於31萬元範圍内消滅之情，固據提出前
      揭系爭31萬元支票影本為證，惟被告羅玉雙於108年12月2
      3日以系爭借貸契約條款為請求權基礎，提起前案訴訟請
      求原告移轉其名下位於桃園市桃園區之房地後，被告羅玉
      雙於桃園地院109年4月16日言詞辯論期日，當庭變更請求
      之標的為其系爭借款金額，即將訴之聲明變更為：「被告
      （即本件原告）應於民國109年11月5日給付原告（即本件
      被告羅玉雙）新臺幣1,500,000元，及自108年4月9日起至
      清償日止按年息百分之五計算之利息。」並與原告訴訟代
      理人成立系爭和解，即原告願於109年11月5日給付被告羅
      玉雙上開本息，此經本院調閱前案訴訟全卷查明無訛，且
      為兩造所不爭執，則依照前揭說明，本件於系爭和解成立
      後，不論原告或其訴訟代理人於前案訴訟是否曾就其已向
      被告羅玉雙清償之31萬元一節為主張，其應受訴訟上和解
      確定力之拘束，而不得再對被告羅玉雙有所主張，其本件
      再就「已向被告羅玉雙清償之31萬元」之事實為爭執，並
      依民法第179條規定，請求被告羅玉雙負返還不當得利責
      任，其訴訟標的顯為與確定判決有同一效力之訴訟上和解
      效力所及，其此部分之起訴尚非合法。至原告主張：系爭
      和解為系爭借貸契約之重申，而未創造新的權利義務關係
      云云，顯係誤解訴訟上和解之性質及效力，要難採取。
    ⒊原告又主張：倘鈞院認被告羅玉雙否認伊曾指示原告清償3
      1萬元予被告羅玉蓮一節，為有理由，則因原告與被告羅
      玉蓮間並無消費借貸契約，被告羅玉蓮收受原告給付之31
      萬元，應屬無法律上原因受有利益，並致原告受有損害，
      其亦得備位依民法第179條規定，請求被告羅玉蓮返還前
      開31萬元之不當得利云云。然查，原告之所以依被告羅玉
      雙指示交付系爭31萬元支票予被告羅玉蓮，係因被告羅玉
      蓮借予原告150萬元中之30萬元，為被告羅玉雙向被告羅
      玉蓮所借得，此經原告自承明確，並為被告羅玉雙所未爭
      執，故被告羅玉蓮受領原告給付之31萬元，並非無法律上
      原因而受有利益；且原告所稱之「受有損害」，係其與被
      告羅玉雙成立系爭和解之故，與被告羅玉蓮受領該31萬元
      並無因果關係，是原告上開備位請求，亦屬無據，要非可
      採。
　㈡關於原告請求交還系爭物品部分：　　
　　⒈按稱消費借貸者，於當事人間必本於借貸之意思合致，而
      有移轉金錢或其他代替物之所有權於他方之行為，始得當
      之。是以消費借貸，因交付金錢之原因多端，除有金錢之
      交付外，尚須本於借貸之意思而為交付，方克成立。倘當
      事人主張與他方有消費借貸關係存在者，自應就該借貸意
      思互相表示合致及借款業已交付之事實，均負舉證之責任
      （最高法院98年度台上字第1045號裁判意旨參照）。查原
      告主張系爭物品係其寄託於被告羅玉雙之情，雖為被告羅
      玉雙否認，並以：93年間原告跟向伊借款50萬元，原告將
      系爭物品質押給伊等語為辯。惟查，被告羅玉雙並未提出
      任何證據證明其有於93年間與原告成立該50萬元之消費借
      貸契約，並將款項交付原告，則依前揭裁判意旨，被告羅
      玉雙所辯自難採取。
　　⒉次按稱寄託者，謂當事人一方以物交付他方，他方允為保
      管之契約；寄託物返還之期限，雖經約定，寄託人仍得隨
      時請求返還，民法第589條第1項、第597條分別定有明文
      。本件原告與被告羅玉雙間既無消費借貸之關係存在，則
      放置於被告羅玉雙保管箱內之系爭物品自非被告羅玉雙所
      稱之借貸擔保品，又證人羅玉娟（即原告及被告羅玉雙之
      姐）到庭證稱：「（問：羅庭蓁有沒有在銀行租過保管箱
      ？）有，羅庭蓁大約90幾年退租時把東西拿回來我家。（
      問：如有，是在哪間銀行？承租期間是什麼時候？目前是
      否尚有繼續承租？若無，什麼原因結束承租？）桃園市土
      地銀行，承租時間多久不知道，但93年左右拿回來，目前
      沒有繼續承租保險箱，因為她沒有繳納保險箱的錢。（問
      ：承上，羅庭蓁在該保管箱有存放什麼物品嗎？除了羅庭
      蓁自己的東西以外，有無其他人一起寄放？若有，寄放原
      因為何？）羅庭蓁拿來我家打開時，有項鍊、及我母親的
      手尾錢還有一些有的沒有、及錢幣，我沒有看得很清楚。
      還有與羅玉雙一起寄放，後來羅庭蓁沒有承租，因為姊妹
      感情很好，羅玉雙託羅庭蓁一起寄放在保險箱。（問：承
      上，羅庭蓁結束承租後，原先放在保管箱內的物品，如何
      處理？）保險箱的東西，後來拿到我家，各人的各自打包
      起來，羅玉雙要拿回三重寄放。（問：交付的時間跟地點
      為何？在場的人有誰？該物品有無另外包裝或做上記號？
      ）在我家桃園市○○街000巷0號1樓，有我、羅玉雙、我女
      兒、羅庭蓁四人在場。我有看到她們打包，後來羅玉雙有
      說，要自己簽名，不然以後不知道，叫他兒子以後東西要
      還羅庭蓁。打包的東西羅庭蓁她自己有簽名，本來我女兒
      要幫她簽名，羅庭蓁說不可以，個人要自己簽名。（提示
      本院卷95頁、97頁，這是否為羅庭蓁當時交付給羅玉雙之
      物品？上面記載「庭蓁」、「93年12/3」是什麼意思？）
      是，她用膠布纏繞，上面的字跡是羅庭蓁的自己寫的。（
      問：羅玉雙的物品為何要與羅庭蓁的物品包裹在一起？）
      因為要一起寄放在保險箱。（問：知道羅庭蓁當時交付該
      物品給羅玉雙的原因嗎？是否知悉羅玉雙後來將羅庭蓁交
      付的物品保管於何處？）怕丟掉，因為羅玉雙要租保險箱
      ，所以一起放。（問：羅庭蓁當時有跟羅玉雙討論保管到
      什麼時候嗎？）姊妹沒有說這些。（問：羅庭蓁90幾年間
      經濟狀況如何？與羅玉雙之間有無借款關係？）應該還好
      ，她先生在華航上班，應該沒有借款關係，羅庭蓁自己在
      華夏上班。」等語（見本院卷第232至234頁），經核證人
      羅玉娟之證詞與原告主張其與被告羅玉雙間就系爭物品存
      有寄託關係相符，是原告依民法第597條規定，請求被告
      羅玉雙交還系爭物品，應屬有據。
六、綜上所述，原告依寄託之法律關係請求被告羅玉雙交還系爭
    物品，為有理由，應予准許；其依不當得利之法律關係，先
    位請求被告羅玉雙給付給付31萬元及其遲延利息，為不合法
    ，備位請求被告羅玉蓮給付31萬元及其遲延利息，為無理由
    ，均應予駁回。
七、本件原告勝訴部分所命給付之價額未逾50萬元，爰不待原告
    聲請，應依職權宣告假執行，並依被告羅玉雙聲請，宣告被
    告羅玉雙如預供相當之擔保金額，得免為假執行。至原告敗
    訴部分，其假執行之聲請已失所附麗，應併予駁回。
八、本件事證已臻明確，兩造其餘主張、陳述及所提之證據，經
    本院審酌後，認均與本件判斷結果無影響，毋庸再予一一審
    酌，附此敘明。
參、訴訟費用負擔之依據：民事訴訟法第79條。
中　　華　　民　　國　　111 　年　　7 　　月　　26　　日
                  民事第五庭    法　官　高文淵
上列正本係照原本作成
如對本判決上訴，須於判決送達後20日內向本院提出上訴狀
中　　華　　民　　國　　111 　年　　7 　　月　　26　　日
                                書記官  廖美紅
附表一
編號 品名 數量 重量  1 黃金項鍊 3 2.5兩  2 黃金項鍊 2 1兩  3 黃金戒指 2 0.5兩